【裁判字號】    98,易,3172
【裁判日期】    981130
【裁判案由】    背信
【裁判全文】
臺灣臺中地方法院刑事判決              98年度易字第3172號
公  訴  人  臺灣臺中地方法院檢察署檢察官
被      告  乙○○
上列被告因背信案件，經檢察官提起公訴（98年度偵字第1140號
），本院判決如下：
    主    文
乙○○犯背信罪，處有期徒刑陸月，如易科罰金，以銀元佰元
即新臺幣玖佰元折算壹日，減為有期徒刑月，如易科罰金，以
銀元佰元即新臺幣玖佰元折算壹日。
    犯罪事實
一、乙○○係甲○○之女，趙文廣則為乙○○之子。因甲○○原
    有之門牌號碼臺中縣大里市○○○街101 巷6 號房屋及其坐
    落土地（下簡稱系爭房地），向臺中縣梧棲鎮農會信用部貸
    款之利息過高，經甲○○同意，委由乙○○處理轉貸事宜，
    乙○○為取得較低之銀行貸款利息，遂於民國93年3 月間，
    經由甲○○、乙○○協商後，以借名登記的方式，先將上開
    房地以買賣為名義，移轉所有權予其子趙文廣（原名趙哲廣
    ，98年4 月20日更名），並於同年3 月15日辦理移轉登記，
    旋於同日（即15日），將上開房、地設定抵押權予華南商業
    銀行股份有限公司（以下稱華南銀行），並於同年3 月29日
    ，向該銀行貸得新臺幣（下同）200 萬元。詎乙○○明知本
    件系爭房、地仍為甲○○所有，其子趙文廣僅係借名登記人
    ，為受委託為甲○○處理事務之人，且未得甲○○之授權，
    竟意圖為自己不法之利益及損害甲○○利益之意圖，利用不
    知情之其子趙文廣（業經臺灣臺中地方法院檢察署檢察官另
    為不起訴處分），於94年9 月12日，持系爭房地所有權狀等
    文件，向建華商業銀行股份有限公司（以下稱建華銀行，現
    已改名為永豐商業銀行股份有限公司）借款155 萬元及設定
    最高限額新臺幣186 萬元之第二順位抵押權。嗣因乙○○無
    力償還借款，經華南銀行、建華銀行於96年12月7 日，向法
    院聲請查封系爭房地，甲○○始得知上情，事後系爭房地又
    經劉明爵拍定，足以生損害於甲○○財產。
二、案經甲○○訴由臺灣臺中地方法院檢察署檢察官偵查起訴。
    理    由
壹、證據能力部分：
    按被告以外之人於審判外之言詞或書面陳述，除法律有規定
    者外，不得作為證據；又被告以外之人於審判外之陳述，雖
    不符合同法第159 條之1 至第159 條之4 規定，但經當事人
    於審判程序同意作為證據，法院審酌該言詞陳述或書面陳述
    作成時之情況，認為適當者，亦得為證據。當事人、代理人
    或辯護人於法院調查證據時，知有第159 條第1 項不得為證
    據之情形，而未於言詞辯論終結前聲明異議者，視為有前項
    之同意，刑事訴訟法第159 條第1 項及第159 條之5 分別定
    有明文。經查，本判決下列所引用之其餘各該被告乙○○以
    外之人於審判外之陳述（含書面陳述），檢察官及被告迄至
    本院言詞辯論終結前均未聲明異議，本院審酌上開證據資料
    製作時之情況，尚無違法不當及證明力明顯過低之瑕疵，亦
    認為以之作為證據應屬適當，揆諸前開規定，爰依刑事訴訟
    法第159 條之5 規定，認前揭證據資料均有證據能力。
貳、事實認定及論罪科刑：
一、訊據被告固坦承系爭房地係因欲貸得較優惠利息之貸款，始
    由證人即告訴人甲○○移轉系爭房地給證人即被告之子趙文
    廣，且證人甲○○並不知證人趙文廣有向建華銀行借貸上開
    款項，而向建華銀行借貸均係伊在處理等語，惟矢口否認有
    何上開背信犯行，辯稱：證人甲○○於移轉系爭房地時，雖
    曾表示待證人甲○○過世後，如伊胞弟欲該系爭房地，需將
    該系爭房地所有權移轉給伊胞弟，然伊胞弟仍須付款；且當
    時證人趙文廣辦理信用貸款時，銀行僅係詢問證人趙文廣有
    無不動產，伊當時也不懂就提供系爭房地之權狀云云。經查
    ：證人甲○○之系爭房地，係於93年3 月15日以買賣名義，
    移轉登記所有權予證人趙文廣，並於同日將系爭房地設定抵
    押權予華南銀行，且於同年3 月29日，向該銀行貸得200 萬
    元；嗣後被告復利用不知情之證人趙文廣，於94年9 月12日
    ，將系爭房地設定第二順位抵押權予建華銀行，而借款 155
    萬元等情，為被告坦承在卷，且據證人甲○○於本院98年11
    月30日審理時證述系爭房地買賣經過等情綦詳（詳見本院當
    日審判筆錄），並有臺中縣大里地政事務所97年12月23日里
    地登字第0970016709號函檢附系爭房地90年至第93年間歷次
    查封登記之相關資料及臺中縣大里戶政事務所97年12月17日
    中縣里戶字第097000 55 94號函檢送證人甲○○自92年1 月
    1 日起至92年12月31日止歷次申請印鑑證明之全部資料各 1
    份（見97年度他字第1681號卷第33頁至第50頁、第52頁至第
    54頁），及臺中縣大里地政事務所97年5 月29日里地登字第
    0970006882號函檢送系爭房地建物建物異動索引等資料 1份
    、證人甲○○及趙文廣（改名前為趙哲廣）之不動產買賣契
    約書、華南商業銀行清水分行97年6 月24日華清放字第0970
    0079號函檢送系爭房地申請貸款之相關申貸、徵信、核貸文
    件及放款帳戶開戶至今往來明細表、妙祥禪寺讓與契約書各
    1 份（見97年度交查字第29號卷第37頁至第80頁、第109 頁
    至第114 頁、第119 頁至第124 頁、第206 頁），及證人趙
    文廣（改名前為趙哲廣）向建華銀行貸款之資料1 份（見98
    年度偵字第1140號卷第32頁至第37頁）在卷可稽，前情應可
    認定。從而，本案之爭點，即在於(1)證人甲○○以買賣名義
    移轉系爭房地予證人趙文廣時，究竟有無買賣之真意；(2)被
    告對於系爭房地設定第二順位抵押權予建華銀行是否知情。
    經查：
    (1)證人甲○○於本院98年11月30日審理時具結後證稱：其當
      時購買系爭房地時有辦理貸款，被告當時希望其過戶系爭
      房地給證人趙文廣，如此貸款利息較有利，其就過戶給證
      人趙文廣，當時因並非真正的買賣，所以其有交代被告不
      得將系爭房地賣掉，被告也有答應說事後會將系爭房地再
      過戶給其，其因另有子女，且仍住在該址，故並沒說要將
      系爭房地贈與給被告或證人趙文廣，但其不知證人趙文廣
      會將系爭房地拿去另外貸款，其係等到系爭房地被查封後
      才知另外貸款事宜等語（詳見本院當日審判筆錄），另證
      人趙文廣於偵訊時則陳稱：係被告告知系爭房地要過戶給
      其，當時被告說該房地以後要留給舅舅的小孩，僅係暫時
      先過戶至其名下，並非真得要過戶給其等語（見98年度偵
      字第11 40 號卷第12頁至第13頁，97年度交查字第29號卷
      第91頁）。按證人甲○○為被告之母親，證人趙文廣則係
      被告之子，渠等2 人就其己身經歷事項而為一致之證述，
      且依卷存證據資料內並無任何積極證據足以證明證人甲○
      ○、趙文廣上開證述係屬虛偽，亦無足以令人顯信證人證
      述為不可採之品性證據或前科證據存在，本院自不得僅以
      證人甲○○、趙文廣分為本案告訴人及名義貸款人，即全
      盤抹煞其等在訴訟上所具有之證人資格及其證言之證明力
      。況被告於本院時亦自承：證人甲○○於移轉系爭房地時
      ，曾表示待過世後，如伊胞弟欲該系爭房地，需將該系爭
      房地所有權移轉給伊胞弟等語；且於偵訊時經檢察官詢問
      「轉貸後，房貸是誰繳的？有無繳款證明？」，被告則陳
      稱：「93年後我在繳，94年因為生意失敗沒辦法繳，94年
      是趙哲廣在繳，96年跟各兄弟姊妹協調說每個人1 個月出
      5,000 元來繳，但他們不答應就告我，…。」等語（見97
      年度交查字第29號卷第90頁），蓋倘如被告所陳伊母親即
      證人甲○○確實欲將系爭房地轉讓予證人趙文廣，於被告
      無法繳納該系爭房地貸款時，被告本應與伊子自行籌措款
      項繳納，焉有向非該系爭房地所有權或使用權之伊兄弟姊
      妹要求出錢繳納。從而，依被告此部分所陳，更足徵被告
      主觀上亦知悉該系爭房地實際有權處分之人，應係伊母親
      即證人甲○○，始會於伊己身財務狀況不佳時，要求伊母
      親即證人甲○○之全部子女均擔債務。從而，應可認證人
      甲○○、趙文廣前開證述具有高度證明力。本案系爭房地
      雖於93年3 月15日以買賣名義辦理所有權移轉予不知情之
      證人趙文廣，然該系爭房地實際處分權人，應仍係證人甲
      ○○，被告僅係受託保管該系爭房地之人。被告前開辯解
      ，應係屬臨訟虛構之詞，實難採信。
    (2)證人趙文廣於偵訊時陳稱：當時係因被告說需資金要貸款
      ，被告即以其名義去辦理信用貸款，並應被告要求去銀行
      簽名後就離開，其當時沒有看貸款資料，係事後繳款才知
      系爭房地遭抵押等語（見98年度偵字第1140號卷第13頁、
      第31頁），此情亦為被告所不爭執，足認證人趙文廣雖於
      94年9 月12日向建華銀行貸款，然證人趙文廣僅係應被告
      之要求借用名義而已，對該次貸款乙事並不知情。再被告
      自承曾以系爭房地辦理多次貸款，從而，被告對於貸款時
      以房地設定抵押權乙事，係屬具備相當經驗之人士。而本
      案以證人趙文廣名義向建華銀行貸款時，被告復陳稱曾交
      付系爭房地予建華銀行，而該系爭房地辦妥第二順位抵押
      權予建華銀行後，土地及建物謄本上亦均登載該設定抵押
      權乙事，此有於94年9 月14日所列印之系爭建物之土地登
      記第二類謄本及建物登記第二類謄本各1 份存卷可參（見
      98年度偵字第1140號卷第34頁至第37頁），從而，被告對
      於系爭房地遭設定第二順位抵押權予建華銀行乙節，實難
      諉為不知情；況被告於本院審理時亦自承：「…當初向建
      華銀行是辦理信用貸款，我們有將系爭房地的權狀交給銀
      行，…，銀行當時是說本來要兩個保人，後來因有系爭房
      地，所以就由趙文廣自己作保就可以了…。」（見本院98
      年11月16日審判筆錄），更足徵本案被告以證人趙文廣借
      貸時，係以提供設定系爭房地抵押權，取代保證人2 人之
      擔保方式，始能順利貸款，被告對於系爭房地設定抵押權
      予建華銀行並貸得款項，當知之甚詳。被告前開不知系爭
      房地已遭設定予建華銀行之辯解，當係屬事後卸責之詞，
      不足採信。
    (3)綜前所述，本案被告僅係受託管理系爭房地之人，卻基於
      為自己不法利益及妨害證人甲○○利益之主觀犯意，未經
      系爭房地實際處分權人證人甲○○同意，即擅自為將系爭
      房地設定抵押權予建華銀行此違背任務行為，而該系爭房
      地復因被告無力繳納貸款遭拍賣，致生損害於證人甲○○
      之財產，本案事證明確，被告犯行已堪認定，應予依法論
      科。
二、
  (一)按被告行為後，94年2 月2 日修正公布之刑法條文已自95年
    7 月1 日起施行，其中與上開犯行有關之刑法第2 條、第28
    條、第33條第5 款、第41條第1 項條均已修正，另刑法施行
    法增訂之第1 條之1 亦於95年6 月14日公布，並自同年7 月
    1 日起施行。按「行為後法律有變更者，適用行為時之法律
    ，但行為後之法律有利於行為人者，適用最有利於行為人之
    法律」，修正後刑法第2 條第1 項定有明文。此條規定係規
    範行為後法律變更所生新舊法律比較適用之準據法，本身尚
    無新舊法比較之問題，於新法施行後，應一律適用新法第2
    條第1 項之規定，為「從舊從輕」之比較。再按本次法律變
    更，比較時應就罪刑有關之共犯、未遂犯、想像競合犯、牽
    連犯、連續犯、結合犯，以及累犯加重、自首減輕暨其他法
    定加減原因（如身分加減）與加減例等一切情形，綜其全部
    罪刑之結果而為比較（最高法院95年5 月23日95年度第8 次
    刑庭會議決議參照）。本院援比較如下：
  (1)關於罰金刑最低額之限制，刑法第33條第5 款業經修正為：
    「主刑之種類如下：五、罰金：新臺幣一千元以上，以百元
    計算之」，依修正後之法律，本案所得科處之罰金刑最低額
    均為新臺幣1 千元，然修正前刑法第33條第5 款規定之罰金
    最低額為銀元1 元，並提高10倍計算，前開罰金刑最低額為
    銀元10元，若乘以3 倍而換算為新臺幣，最低額僅為新臺幣
    30元。因此，比較上述修正前、後之刑罰法律，自以修正前
    刑法關於科處罰金刑之法律較為有利被告（最高法院96年度
    台上字第7342號判決參照）。
  (2)另關於易科罰金之折算標準，修正後刑法第41條第1 項修正
    提高為「以新臺幣1,000 元、2,000 元、3,000 元折算一日
    」，並刪除「因身體、教育、職業或家庭之關係，執行顯有
    困難者」之條件，第2 項增訂「前項規定於數罪併罰，其應
    執行之刑未逾6 月者，亦適用之」，而修正前刑法第41條第
    1 項規定「得以1 元以上3 元以下折算1 日（復依修正前罰
    金罰鍰提高標準條例第2 條規定，係就原定數額提高為100
    倍折算1 日即銀元100 元以上300 元以下折算1 日）」，故
    關於易科罰金折算標準，以修正前之折算標準對被告較為有
    利。
  (3)綜前所述，經綜合比較結果，本案就罰金刑最低額部分，及
    易科罰金之折算標準部分，均應依刑法第2 條第1 項前段，
    適用行為時即修正前刑法之規定。
  (二)查被告僅係受託管理系爭房地之人，卻基於為自己不法利益
    及妨害證人甲○○利益之主觀犯意，未經系爭房地實際處分
    權人證人甲○○同意，即擅自為將系爭房地設定抵押權予建
    華銀行此違背任務行為，而該系爭房地復因被告無力繳納貸
    款遭拍賣，致生損害於證人甲○○之財產，核其所為，係犯
    刑法第342 條第1 項之背信罪。被告係利用不知情之證人趙
    文廣出面向建華銀行借貸並辦理系爭房地之抵押權設定事宜
    ，係間接正犯。爰審酌被告係證人甲○○之女兒，對於證人
    甲○○所託管之系爭房地，未能妥善管理，僅為解決己身債
    務，即逕將證人甲○○欲寄託終生之系爭房地設定抵押權予
    建華銀行，嗣後復未積極繳納貸款，致該系爭房地終遭拍賣
    ，然被告前尚開前科紀錄，此有臺灣高等法院被告前案紀錄
    表存卷可參，其於本案雖否認犯行，然於審理過程中，仍可
    見對證人甲○○之懺悔及尊敬之意，證人甲○○於本院審理
    時，復表示希望本院從輕量刑等一切情狀，核情量處如主文
    所示之刑，並依修正前刑法第41條第1 項前段，修正刪除前
    罰金罰鍰提高標準條例第2 條，諭知易科罰金之折算標準。
    又按犯罪在中華民國96年4 月24日以前者，除本條例另有規
    定外，依下列規定減刑：一死刑減為無期徒刑。二無期徒刑
    減為有期徒刑20年。三有期徒刑、拘役或罰金，減其刑期或
    金額2 分之1 ；犯最重本刑為5 年以下有期徒刑以下之刑之
    罪，依本條例規定減為6 月以下有期徒刑、拘役者，應於為
    減刑裁判時，併諭知易科罰金折算之標準，中華民國96年罪
    犯減刑條例第2 條第1 項、第9 條分別定有明文。查本件被
    告犯罪時間係在96年4 月24日以前，合於中華民國96年罪犯
    減刑條例第2 條第1 項第3 款減刑條件，應減其宣告刑2 分
    之1 如主文所示，並依修正前刑法第41條第1 項前段，修正
    刪除前之罰金罰鍰提高標準條例第2 條，諭知易科罰金之折
    算標準。
據上論斷，應依刑事訴訟法第299條第1項前段，刑法第2條第1項
前段、第342 條第1 項、修正前刑法第41條第1 項前段，刑法施
行法第1 條之1 第1 項、第2 項前段，修正刪除前罰金罰鍰提高
標準條例第2 條，中華民國96年罪犯減刑條例第2 條第1 項第3
款、第7 條、第9 條，判決如主文。
本案經檢察官胡宗鳴到庭執行職務。
中    華    民    國    98    年    11    月    30    日
                  刑事第十庭  審判長法  官  施慶鴻
                                    法  官  周莉菁
                                    法  官  簡婉倫
上正本證明與原本無異。
如不服本判決，應於送達後十日內向本院提出上訴狀（須附繕本
），上訴於臺灣高等法院臺中分院。
上訴書狀如未敘述理由，應於上訴期間屆滿後二十日內補提理由
書於本院。
                                    書記官  劉易柔
中    華    民    國    98    年    11    月    30    日
附錄論罪科刑法條
刑法第342條
為他人處理事務，意圖為自己或第三人不法之利益，或損害本人
之利益，而為違背其任務之行為，致生損害於本人之財產或其他
利益者，處5年以下有期徒刑、拘役或科或併科1千元以下罰金。
前項之未遂犯罰之。


司法院資訊處製作；財團法人民間司法改革基金會備份。
